臺灣嘉義地方法院民事判決
111年度訴字第486號
原      告  阮碧慧  

            阮讌淇  
共      同
訴訟代理人  鐘育儒律師
被      告  徐黃紡  
訴訟代理人  徐志男  
上列當事人間請求返還消費寄託款事件，本院於民國111年11月1
8日言詞辯論終結，判決如下：
    主　　　文
一、被告應給付原告新台幣（下同）2,466,740元，及自民國111
    年10月16日至清償日止，按週年利率百分之5計算之利息。
二、被告應給付原告616,685元，及自111年9月16日起至清償日
    止，按週年利率百分之5計算之利息。
三、原告其餘之訴駁回。
四、訴訟費用31,591元，其中31,581元由被告負擔，餘由原告負
    擔。
五、本判決第1項於原告以822,247元為被告供擔保後，得假執行
    。但被告如以2,466,740元為原告預供擔保，得免為假執行
    。
六、本判決第2項於原告以205,562元為被告供擔保後，得假執行
    。但被告如以616,685元為原告預供擔保，得免為假執行。
七、原告其餘假執行之聲請駁回。
    事實及理由
一、原告主張：
㈠、訴外人黃秀麗與被告徐黃紡（下稱徐黃紡）及訴外人黃進吉
    、黃進雄為兄弟姊妹關係，原告2人為黃秀麗之女，而黃秀
    麗於84年4月21日因意外身故後，原告2人為黃秀麗之唯一繼
    承人。而黃秀麗生前將出租公寓出售後之結餘款項240萬元
    （下稱系爭240萬元）交由徐黃紡保管，是兩人間成立一未
    定返還期限之消費寄託契約；又黃秀麗生前購買預售屋之退
    款60萬元（下稱系爭60萬元，與前開系爭240萬元合稱系爭3
    00萬元）由黃進吉取得。嗣徐黃紡與黃進吉、黃進雄共同以
    700萬元購買坐落嘉義市○○○街00號房屋（下稱國城三街房屋
    ），其中300萬元係出自於黃秀麗，餘400萬元由徐黃紡、黃
    進吉及黃進雄共同分攤支付。惟黃秀麗身故時原告2人尚屬
    年幼不知前開歷程，故未向徐黃紡終止消費寄託法律關係請
    求返還系爭300萬元，徐黃紡亦未返還系爭300萬元。
㈡、直至於110年12月間原告經徐黃紡女兒告知，始知悉前情，詎
    徐黃紡不僅未歸還寄託款項，甚至據此收受國城三街房屋租
    金獲取利益長達數十年 。又國城三街房屋於106年出售後，
    徐黃紡因出售價金之分配產生糾紛，徐黃紡主張黃進雄應向
    其返還系爭300萬元款項並據此向鈞院起訴，並經鈞院111年
    度訴字第24號（下稱前案）民事判決判命黃進雄應給付徐黃
    紡300萬元確定。然徐黃紡收受300萬元後，原告隨即向徐黃
    紡催告返還，徐黃紡迄今仍未歸還。是以，就系爭240萬元
    部分，爰依繼承及消費寄託關係，請求給付2,467,608元（
    計算式：2,400,000+2,400,000x5%x204/365）；就系爭60萬
    元部分，爰依繼承及不當得利之規定，請求給付616,767元
    （計算式：600,000+600,000x5%x204/365），並據此提起本
    訴。
㈢、並聲明（本院卷第115頁）：
１、徐黃紡應給付原告2,467,608元，及自起訴狀送達一個月屆滿
    之日起至清償日止，按年息百分之五計算之法定利息。
２、徐黃紡應給付原告616,767元，及自起訴狀送達翌日起至清償
    日止，按年息百分之五計算之法定利息。
３、願供擔保，請准予宣告假執行。　　
二、徐黃紡之答辯：
㈠、就系爭240萬元部分：
　　黃秀麗有積欠金融機構之貸款，扣除掉每月租金收益仍有不
    足，故與徐黃紡約定請徐黃紡按月貸予1萬元，並言明日後
    將出租公寓售出後以清償貸款。嗣將出租公寓售出後並清償
    金融機構之貸款本息後，餘款240萬元交予徐黃紡用以清償
    前述代墊之金額共120萬元，加上徐黃紡替黃秀麗清償對黃
    進吉之欠債48萬元、整修房屋款項30幾萬元（下合稱系爭20
    0萬元借款及墊款），故最後寄放在徐黃紡處僅餘40萬元。
    又黃秀麗之前經濟拮据時，徐黃紡與黃進吉時常以金錢接濟
    ，甚至其所居住之鳳山住處亦係由徐黃紡所購買，故系爭24
    0萬原本就不足以清償黃秀麗對徐黃紡所有積欠款項。是以
    ，徐黃紡主張僅須返還原告該40萬元即可。
㈡、就系爭60萬元部分：
    系爭60萬元係由黃進吉與建商協商而取回之，該筆款項目前
    由黃進吉所保管，故應向黃進吉討取，而非向徐黃紡索要。
㈢、而前案判決中，因黃進雄對事實並不清楚，而誤以為系爭300
    萬元皆可算是黃秀麗之錢，方有前次及本次訴訟，實際上黃
    秀麗應可拿到之金額應僅餘40萬元。
㈣、並聲明：原告之訴駁回。如受不利判決，願供擔保請准宣告
    免予假執行。
三、本件不爭執事項為（本院卷第130至131頁）：
㈠、黃秀麗於84年4月21日死亡，原告2人為黃秀麗之唯一繼承人
    。
㈡、黃秀麗生前將240萬元交由徐黃紡收受。
㈢、黃秀麗生前購買預售屋之退款60萬元，係由黃進吉取得後，
    由黃進吉再行交付徐黃紡取得。
㈣、徐黃紡與黃進吉、黃進雄共同購買坐落嘉義市○○○段○○段000
    地號土地及國城三街20號房屋（下稱國城三街房地），投資
    比例各3分之1，總價金約700萬元，並約定登記為徐黃紡所
    有。前揭700萬元價金，由徐黃紡出資300萬元（即黃秀麗之
    系爭240萬元、60萬元），餘400萬元由徐黃紡、黃進吉、黃
    進雄均攤支付。
㈤、國城三街房地於106年再以約580萬元售出，扣除黃秀麗之系
    爭240萬元、60萬元後，所剩280萬元，由徐黃紡、黃進吉、
    黃進雄均分。
㈥、徐黃紡將黃秀麗之系爭240萬元、系爭60萬元交由黃進雄保管
    ，與黃進雄間成立委任契約。
㈦、徐黃紡復主張終止與黃進雄間之前開委任契約，依民法第179
    條之規定，請求黃進雄應給付徐黃紡300萬元及遲延利息，
    經本院以111年度訴字第24號判決黃進雄應給付本件徐黃紡
    徐黃紡300萬元，及自111年1月19日起至清償日止，按年息5
    %計算之利息確定。黃進雄業於111年8月10日依照前開判決
    給付徐黃紡。
四、法院之判斷：
㈠、系爭240萬元及所生孳息67,608元：
１、黃秀麗與徐黃紡就系爭240萬元，成立未定期限之消費寄託契
    約：
⑴、按稱寄託者，謂當事人一方以物交付他方，他方允為保管之
    契約；寄託物為代替物時，如約定寄託物之所有權移轉於受
    寄人，並由受寄人以種類、品質、數量相同之物返還者，為
    消費寄託；寄託物為金錢時，推定其為消費寄託，民法第58
    9條第1項、第602條第1項前段、第603條分別定有明文。又
    按當事人主張有利於己之事實者，就其事實有舉證之責任。
    民事訴訟法第277條定有明文。而主張法律關係存在之當事
    人，就法律關係發生須具備之特別要件，負舉證責任，主張
    法律關係消滅（如清償、抵銷等）之當事人，就消滅所須具
    備之特別要件，負舉證責任，此乃舉證責任分配原則。本件
    原告主張黃秀麗與徐黃紡間成立消費寄託契約乙節，核與徐
    黃紡於前案主張黃秀麗生前將名下公寓出售後之結餘款240
    萬元寄託原告（前案卷第9頁）等語相符。徐黃紡固不否認
    黃秀麗有交付系爭240萬元，惟抗辯系爭240萬元扣除系爭20
    0萬元借款及墊款云云，依上開說明，自應由徐黃紡就前揭
    清償系爭200萬借款及墊款之事實負舉證責任。
⑵、經查，徐黃紡就此僅提出黃秀麗之帳戶交易明細（本院卷第1
    45、149-151、155頁）為證，而證人黃進吉於前案證稱：（
    問：你們當時有無說系爭300萬元要如何處理？）因為黃秀
    麗當時單親，她的小孩還小，當時她的生活困頓，因為當時
    買房子，收的租金不夠繳貸款，所以徐黃紡有寄錢去幫忙黃
    秀麗很多年。當時黃秀麗買了一間中古厝，我們有去幫忙做
    增建、改修，當時也沒有算錢，所以那筆錢黃秀麗就拿給徐
    黃紡看要如何算，這筆錢放在這邊，看徐黃紡幫她多少，看
    我們幫她做的工程多少，就把錢給徐黃紡要算。（問：所以
    徐黃紡保留這240萬元，意思就是之前幫黃秀麗的那些錢，
    就是要還給徐黃紡的意思？）是等語（前案卷第129至130頁
    ）。惟查徐黃紡與黃進吉、黃進雄共同購買國城三街房地，
    於出資款項中，其中300萬元係黃秀麗所有，並於出售國城
    三街房地後，亦扣除系爭300萬元後，其餘獲利由徐黃紡與
    黃進吉、黃進雄均分（不爭執事項㈣、㈤），倘確如證人黃進
    吉所述，系爭240萬元係要還給徐黃紡，則徐黃紡與黃進吉
    、黃進雄共同購買國城三街房地時，由黃秀麗交付予徐黃紡
    之系爭240萬元，即因清償債務而歸徐黃紡及黃進吉所有，
    徐黃紡何須再於上開買賣房地過程中，特別予以區別？且徐
    黃紡於前案訴訟中，均係主張系爭240萬元係黃秀麗寄託予
    徐黃紡，並未提及黃秀麗於交付系爭240萬元時有清償系爭2
    00萬元借款及墊款之意思表示，是本件黃秀麗於交付系爭24
    0萬元時，是否有清償系爭200萬元借款及墊款之意思，已非
    無疑。再者，徐黃紡抗辯黃秀麗帳戶中78年4月25日匯款30
    萬元之款項（本院卷第149頁），係由黃進吉匯款予黃秀麗
    云云，惟上開交易已超過保存年限，無法提供匯款人帳號，
    有徐黃紡前案聲請調查證據狀附件、本院111年5月6日嘉院
    傑民松111訴24字第1119003696號函（稿）及鳳山區農會111
    年5月25日鳳區農信字第1110000837號函可參（前案卷第370
    、373、393頁），自無從依黃秀麗之存摺明認定有系爭200
    萬元借款及墊款存在之事實。此外，徐黃紡並未提出其他相
    關證據證明確有系爭200萬元借款及墊款存在，自難認徐黃
    紡之抗辯為可採。因此，原告主張黃秀麗與徐黃紡就系爭24
    0萬元成立不定期限之消費寄託契約，自屬有據。
２、徐黃紡就系爭240萬元所生孳息為66,740元：
　　按受寄人返還寄託物時，應將該物之孳息一併返還，民法第
    599條定有明文。查黃進雄業於111年8月10日依照另案判決
    給付徐黃紡300萬元及自111年1月19日起至清償日止，按年
    息5%計算之利息（不爭執事項㈦），則系爭240萬元之孳息應
    為自111年1月19日起至111年8月9日按年息5%計算，即66,74
    0元（計算式為：240萬元×203/365×5%=66,740元，元以下四
    捨五入），而非原告主張之67,068元。
３、原告終止系爭240萬元消費寄託契約，徐黃紡應返還系爭240
    萬元及孳息66,740元：
⑴、按消費借貸章節中未有借用人或貸與人死亡契約視為終止之
    明文，惟依同法第597條、第598條第1項規定，寄託物返還
    之期限，雖經約定，亦或未定有期限，寄託人均得隨時請求
    返還之。又按消費寄託自受寄人受領該物時起，準用關於消
    費借貸之規定，民法第602條第1項定有明文。又借用人應於
    約定期限內，返還與借用物種類、品質、數量相同之物，未
    定返還期限者，借用人得隨時返還，貸與人亦得定1個月以
    上之相當期限，催告返還，民法第478條亦有明文。申言之
    ，未定期限之金錢消費寄託，應準用民法第478條規定，寄
    託人應定1個月以上之相當期限催告後，受寄人始負返還之
    義務。次按所謂返還，係指「終止契約之意思表示」而言，
    亦即貸與人一經向借用人催告（或起訴），其消費借貸關係
    即行終止，惟法律為使用人便於準備起見，特設「1個月以
    上相當期限」之恩惠期間，借用人須俟該期限屆滿，始負遲
    延責任，貸與人亦始有請求之權利。而所謂貸與人得定1個
    月以上之相當期限催告返還，非謂貸與人之催告必須定有期
    限，祇須貸與人有催告之事實，而催告後已逾1個月以上相
    當期限者，即認借用人有返還借用物之義務（最高法院73年
    台抗字第413號、97年度台上字第2654號裁判意旨參照）。
⑵、按繼承人自繼承開始時，除本法另有規定外，承受被繼承人
    財產上之一切權利、義務。但權利、義務專屬於被繼承人本
    身者，不在此限。繼承人有數人時，在分割遺產前，各繼承
    人對於遺產全部為公同共有，民法第1148條第1項、第1151
    條規定甚明。查徐黃紡於黃秀麗生前既受託保管系爭240萬
    元，其間成立未定期限之消費寄託關係，黃秀麗本得隨時請
    求返還系爭款項，現因黃秀麗已過世，原告身為黃秀麗之繼
    承人，依法繼承上開權利。另原告已於起訴狀為終止消費寄
    託契約之意思表示，並於111年9月15日送達徐黃紡（本院卷
    第77頁），則原告依繼承及消費寄託之法律關係，請求徐黃
    紡返還系爭240萬元、所生孳息66,740元，共2,466,740元，
    及自起訴狀送達一個月屆滿之翌日即111年10月16日起至清
    償日止，按年息5%計算之利息予黃秀麗之全體繼承人即原告
    ，洵屬有據，逾此部分之請求，則屬無據。
４、至於徐黃紡雖抗辯系爭240萬元應扣除系爭200萬元借款及墊
    款，僅餘40萬元云云，除未提出證據證明外，原告亦為消滅
    時效抗辯（本院卷第131至132頁），依民法第125條、第127
    條第7款之規定，縱徐黃紡所辯為真，系爭200萬元借款及墊
    款之消費借貸債權及整修房屋之承攬報酬或墊款，亦已罹於
    15年及2年時效，原告自得拒絕給付，併予敘明。
㈡、系爭60萬元及附加利息16,767元：
１、徐黃紡就受有系爭60萬元，無法律上之原因：
    按無法律上之原因而受利益，致他人受損害者，應返還其利
    益，民法第179條前段定有明文。經查，原告主張系爭60萬
    元為黃秀麗生前購買預售屋之退款，黃進雄業於111年8月10
    日依前案判決給付300萬元予徐黃紡等情，為兩造所不爭執
    （不爭執事項㈢、㈦），是系爭60萬元確實為黃秀麗所有，堪
    信為真實。徐黃紡自黃進雄處取得系爭60萬元，係受有利益
    同時致黃秀麗受有害損害，徐黃紡並無保有該等款項之法律
    上原因（徐黃紡雖依前案判決取得系爭60萬元，惟此係存在
    於徐黃紡與黃進雄間，依債之相對性原則，並不能對抗黃秀
    麗）。至於徐黃紡抗辯系爭60萬元係黃進吉取回，決定權不
    在徐黃紡，不能請求徐黃紡給付云云，惟系爭60萬元既係黃
    秀麗所有，縱係因黃進雄取回，亦不影響系爭60萬元仍屬黃
    秀麗所有之款項，徐黃紡執此拒絕返還，尚屬無據。
２、徐黃紡就系爭60萬元之附加利息為16,685元：
　　按受領人於受領時，知無法律上之原因或其後知之者，應將
    受領時所得之利益，或知無法律上之原因時所現存之利益，
    附加利息，一併償還；如有損害，並應賠償，民法第182條
    第2項亦有明定。查黃進雄業於111年8月10日依照另案判決
    給付徐黃紡300萬元及自111年1月19日起至清償日止，按年
    息5%計算之利息（不爭執事項㈦），則系爭60萬元之孳息應
    為自111年1月19日起至111年8月9日按年息5%計算，即16,68
    5元（計算式為：60萬元×203/365×5%=16,685元），而非原
    告主張之16,767元。
３、按民法第182條第2項所定之附加利息與同法第233條第1項前
    段規定之遲延利息不同。前者係不當得利受領人受領利益時
    ，就該利益使用所產生之利益，性質上屬不當得利，應自受
    領人知無法律上之原因時起算。後者係賠償債務給付遲延所
    生相當利息之損害，依同法第229條規定，其給付有確定期
    限者，自期限屆滿時起算；給付無確定期限者，債務人於債
    權人得請求給付時，經其催告而未為給付，自受催告時起，
    其催告定有期限者，自期限屆滿時起算（最高法院108年度
    台上字第1502號裁判意旨參照）。因此，原告主張原告為黃
    秀麗之繼承人，依繼承及不當得利之法律關係，請求徐黃紡
    返還系爭60萬元、附加利息16,685元，共616,685元，及自
    起訴狀繕本送被告之翌日即111年9月16日起至清償日止，按
    年息5%計算之利息予黃秀麗之全體繼承人即原告，洵屬有據
    ，逾此部分之請求，則屬無據。
五、綜上所述，原告依繼承、消費寄託及不當得利之法律關係，
    請求徐黃紡給付如主文第1項、第2項所示，為有理由，應予
    准許，逾此部分之請求，則屬無據，應予駁回。
六、本件事證已臻明確，兩造其餘之主張、陳述及所提證據暨攻
    擊防禦方法，經本院審酌後，認與本件判決結果無影響，爰
    不一一贅述，附此敘明。
七、兩造均陳明願供擔保，請准宣告假執行及免為假執行，就原
    告勝訴部分，經核均無不合，爰各酌定相當之擔保金額分別
    准許之。至原告敗訴部分，其假執行之聲請，即失去依附，
    應併予駁回。
八、本件訴訟費用確定為第一審裁判費31,591元，依民事訴訟法
    第79條、第85條第1項規定，其中31,581元由徐黃紡負擔，
    餘由原告負擔。
中　　華　　民　　國　　111　 年　　12　　月　　 2　　日
                  民事第一庭　法　官　陳美利
以上正本係照原本作成。
如對本判決上訴須於判決送達後20日內向本院提出上訴狀。
如委任律師提起上訴者，應一併繳納上訴審裁判費。
中　　華　　民　　國　　111 　年　　12　　月　　2 　　日
                              書記官  吳佩芬